臺灣高等法院刑事判決
109年度上訴字第3357號
上  訴  人  臺灣桃園地方檢察署檢察官
被      告  彭建喜



選任辯護人  林契名律師（言詞辯論終結後委任）
上列上訴人因被告偽造文書等案件，不服臺灣桃園地方法院108
年度訴字第1173號，中華民國109年7月24日第一審判決（起訴案
號：臺灣桃園地方檢察署108年度偵字第20890號），提起上訴，
本院判決如下：
    主  文
上訴駁回。
    事  實
彭建喜於民國105年11月間加入以劉正彬為會首之互助會(採內標
制，每月會款新臺幣（下同）5萬元，底標6,000元，最高標不超
過1萬2,000元，會期自105年11月至107年4月)，詎其因財務狀況
不佳，於106年8月間某日，在位於苗栗縣○○鄉○○村○○00號之開標
處所，明知未經余秋燕之同意或授權參與競標，竟意圖為自己不
法之所有，基於行使偽造準私文書及詐欺取財之犯意，於標單上
偽簽被冒標會員「余秋燕」之署名，並填寫最高標息1萬2,000元
，以此方式冒用余秋燕之名義，偽造依民間互助會習慣足以表示
余秋燕願以1萬2,000元參與競標之準私文書，並持以行使參加競
標該次第10期互助會且因而得標，足生損害於余秋燕及其他互助
會之活會會員，致使不知情之余秋燕及活會會員陷於錯誤，如數
交付各該當期會款，因而詐得會款22萬8,000元。
    理  由
壹、有罪部分
一、本案作為認定事實所引用被告以外之人於審判外之供述證據
    ，均未經當事人於言詞辯論終結前聲明異議，本院審酌各該
    證據資料製作時之情況，亦無違法不當及證明力明顯過低之
    瑕疵，依刑事訴訟法第159條之5規定，認均有證據能力。
二、被告否認詐欺取財及行使偽造準私文書犯行，辯稱：余秋燕
    是李信志的朋友，收款、付款都是李信志負責處理，標單則
    是李信志授權給我云云。經查：
　㈠不爭執事實
　　被告於105年11月間加入以劉正彬為會首之互助會，互助會
    採內標制，每月會款5萬元，底標6,000元，最高標不超過1
    萬2,000元，會期自105年11月至107年4月，被告曾在標單上
    簽署「余秋燕」之署名，以余秋燕之名義參與競標因而得標
    等情，為被告於本院審理中所不爭執(本院卷第108頁)，核
    與證人劉正彬、余秋燕、秦民生、李信志分別於偵查及原審
    審理中之證述相符(他字第3183號卷第88、118、122頁，原
    審卷第216、223、234、238、383至384頁)，並有合會約定
    書在卷可查(他字第3183號卷第125頁)，此部分事實應堪認
    定。
　㈡本件爭點為，被告以余秋燕之名義參與競標是否經過余秋燕
    之同意或授權。茲論述如下：
　⒈被告先於偵查中供稱：余秋燕於106年9月自己標得之前，我
    代標有標到，我承認沒有得到余秋燕授權代為投標等語（他
    字第3183號卷第91頁）；嗣於偵查中供稱：我於106年9月前
    冒用余秋燕名義冒標1次等語（他字第3183號卷第166頁）。
    證人高志明於偵查中證稱：被告有幫余秋燕代標，余秋燕不
    在開標處所等語（他字第3183號卷第90頁）。證人李信志於
    原審審理中證稱：我沒有授權被告用余秋燕名義去標會等語
    (原審卷第239頁)。綜觀被告及證人高志明、李信志之陳述
    互核相符，審酌被告於原審審理中自承李信志為其熟識多年
    之好友（原審卷第241頁），衡情難認證人李信志有虛偽陳
    述陷害被告之可能，其所述應值採信，可認被告未經余秋燕
    之授權，於106年9月前某會期，冒用余秋燕之名義投標1次
    。
　⒉就被告冒用余秋燕名義投標所得會錢之流向，被告先於偵查
    中供稱：因為劉正彬周轉不過來，會首劉正彬沒有把錢給我
    云云（他字第3183號卷第120頁）；嗣於偵查中供稱：冒用
    余秋燕名義的得標金額，李信志向北部會員收取的會款可能
    轉去別的地方了云云（他字第3183號卷第166頁）。顯見被
    告對於得標會錢之流向所述不一，倘被告確實獲得余秋燕授
    權投標，理應將全數會錢交予余秋燕，豈會為前開語意不明
    之供述。又證人劉正彬於原審審理中證稱：被告找來的人，
    會錢都是交給被告，被告那邊的會員給被告錢，被告也要過
    來跟我算，但我不知道被告那邊收的情形為何等語（原審卷
    第383至384頁）；證人李信志於原審審理中證稱：被告可能
    想表達即使未經同意標到了，只要事後有把錢給她就好，即
    使人家授權被告代標，標到了也要把錢給人家等語(原審卷
    第239頁)。難認被告所指得標會錢流向不明，係因劉正彬未
    交付會錢或李信志所收取會款轉到別處等情，係屬實在；況
    若係劉正彬抑留或侵吞余秋燕得標之會錢，被告大可將此情
    告知余秋燕，由余秋燕對劉正彬主張權利，然被告卻未為之
    ，顯然悖於常情。是被告辯稱有經過余秋燕授權云云，係事
    後卸責之詞，不足採信。　　
  ⒊民間互助會已標取會款者（即一般所稱之死會），於標取會
    款後不問何人得標，至完會止，本有向會首按時交付會款（
    含標息）之義務，會首冒標會款時，除對於活會會員有冒標
    施詐（即佯稱某某人得標），使活會會員陷於錯誤，誤認係
    被冒標之人得標而交付會款，成立詐欺取財罪外，對於已標
    取會款之會員，因按時繳付會款本為其標取會款後之義務，
    並無施詐或使其陷於錯誤可言，自無成立詐欺罪之餘地，是
    已標取會款之會員對於嗣後會首之冒標會款，不能認係詐欺
    之被害人。是被告詐取之金額範圍，應將其各期已標取會款
    之會款（包含首會會款）扣除，而以每期開標時各活會會員
    繳納之會款為限。又遭被告冒標之會員為被害人，其因不知
    自己遭到冒標，於各期合會開標後，仍按活會會員身份繼續
    繳納活會會款，且遭冒標後既從未標取會款，被告以其名義
    得標之行為效力並不及於本人，則該會員僅名義上為死會會
    員，惟實際上該會員對於被告之權利，仍等同於其他名義上
    之活會會員，故實質上仍相當於活會會員，於遭被告冒標後
    ，仍按活會會員資格所繳納之會款，亦應計入被告詐騙之金
    額。
　⒋被告冒用余秋燕名義投標之時間為106年9月前，因依據卷內
    證據尚無法確認冒標之會期、標息數額、當期活會會員繳納
    之數額，故應以最有利被告之方式認定，即以最高標息為計
    算基準，因標息越高，活會會員繳納之款項較少，參以互助
    會進行之期數越多，因曾經得標之會員較多，活會會員較少
    ，死會會員較多，詐得之活會會員數量較少，故應認被告冒
    標之時間為106年8月間，而互助會運作至106年8月已是第10
    會，是被告詐得會款總數為22萬8,000元【計算式：(被詐欺
    會員數＝總會數18－應有死會數10－被告所占會數3 ﹝因被告亦
    為會員，實際上無可能繳交會款給自己，且無證據顯示被告
    於本次冒標之前已有標得會金﹞＋被冒標之不知情活會會員數
    1）X（會金5萬元－標金1萬2,000元）＝22萬8,000 元】。
　⒌公訴意旨雖認被告為互助會之會首。然證人劉正彬於原審審
    理中證稱：正式的合會約定書是我為會首的那一張，第一期
    的會錢也是給我，以被告為會首的合會約定書是還沒起會時
    ，李信志幫被告擬的，被告找來的人，會錢都是交給被告，
    被告那邊的會員給被告錢，被告也要過來跟我算等語（原審
    卷第383至384頁），並有合會約定書在卷可證（他字第3183
    號卷第7、125頁）；證人高志明於偵查及原審審理中證稱：
    我是經過李信志介紹，接替李信邦的位置加入，李信志說會
    首是劉正彬，開標地點在劉正彬位於苗栗縣○○鄉○○村○○00號
    的工藝店，我去過8次，開標都是由劉正彬主持，被告沒有
    主持開標，我不認識劉正彬，會錢都是被告向我收等語（他
    字第3183號卷第89頁，原審卷第243至244 頁）。顯見最終
    收取會錢之人為劉正彬，且互助會之開標地點係在劉正彬所
    在之苗栗縣三義鄉工藝店，開標程序亦由劉正彬主持，衡以
    民間互助會多由會首指定開標地點並親自主持開標，足認劉
    正彬確為互助會之會首。至被告雖有向部分會員收取會錢，
    然互助會中部分會員一同將會錢交予特定會員，再由該特定
    會員彙整轉交會首，尚不悖於常情，自不能以被告向部分會
    員收取會錢乙節，即逕認其係會首。公訴意旨容有誤會，爰
    就此部分事實予以更正。　
  ㈢綜上，被告所辯要非可採，本案事證明確，被告犯行堪以認
    定，應依法論科。
三、論罪　　　　　　
  ㈠我國民間互助會係由會首招募會員參加所組成，每於標會時
    ，通常由欲標取會款之會員，在空白紙條上，或僅書立其姓
    名、綽號及數字者，甚或只書寫數字而未書立其姓名、綽號
    ，另以言詞等方法表示係何會員所出具者，則依習慣或特約
    均足以辨明係該會員以所書寫數字為標息金額參加競標之標
    單，自應以準私文書論。冒用他人名義在標單上書寫姓名及
    所出利息之行為，依民間互助會之習慣，除表示標會之會員
    外，另表示該名義人願出所書之利息金額標取會款，並非單
    純作為投標會員之識別，故於標單上冒簽他人姓名，乃表示
    投標名義人簽名之意思，應認係偽造他人之署押。
　㈡被告於空白紙上偽造會員余秋燕之署名，且在標單上填載出
    具標息之數字，而偽造標單，用以作為余秋燕標取會款之證
    明，其復持以行使競標而得標，並向其他活會會員（含遭冒
    標之活會會員）詐得當期之合會金。核被告所為，係犯刑法
    第216條、第210條、第220條第1項之行使偽造準私文書罪、
    第339條第1項之詐欺取財罪。被告偽造署押為偽造準私文書
    之階段行為，偽造準私文書之低度行為應為行使之高度行為
    所吸收，均不另論罪。
  ㈢被告偽造標單冒標得標後，向多數活會會員收取會款，其行
    使偽造標單以遂行詐欺取財之犯行，係一行為觸犯數個詐欺
    取財罪及1個行使偽造私文書罪，為想像競合犯，應依刑法
    第55條規定，從一重之行使偽造準私文書罪處斷。
四、原審以被告此部分罪證明確，審酌被告僅因自身財務狀況窘
    困，竟心生貪念，率爾冒用余秋燕之名義投標，以此方式取
    得會款，破壞互助會會員之信賴及交易安全，更造成余秋燕
    及其他活會會員因繳交會款而受有損害，所為誠屬不當，且
    犯罪後未能坦承犯行，態度難謂良好，暨參酌其素行、智識
    程度、詐得之金額非鉅、未賠償余秋燕等活會會員之損失等
    一切情狀，量處有期徒刑3月，並諭知易科罰金之折算標準
    。另說明：㈠被告冒用余秋燕名義投標所取得之會款22萬8,0
    00元屬於犯罪所得，應依刑法第38條之1第1項前段、第3項
    規定宣告沒收，並於全部或一部不能沒收或不宜執行沒收時
    ，追徵其價額。㈡被告所偽造之標單並未扣案，參以依民間
    習慣，標單應已在各次標會開標後即行撕毀丟棄，況被告免
    犯罪被發覺，衡諸常情，當無留存標單之必要，是上開標單
    既已滅失而不存在，爰不為沒收之諭知。另上開標單上所偽
    造之被冒標人余秋燕之署名部分，因該標單已滅失而不存在
    ，爰不予宣告沒收。核其認事用法俱無違誤，量刑及沒收尚
    屬允當。檢察官上訴主張被告冒用李品聰、楊鳳梅之名義加
    入互助會，於互助會運作期間，分別在寫有標息之標單上偽
    造李品聰、楊鳳梅、余秋燕、秦民生之署名，再持各該偽造
    之標單參加開標，予以行使得標後，使其他活會會員誤認係
    李品聰、楊鳳梅、余秋燕（前3人各1次）、秦民生（2次）
    所得標，依約繳付會款，因認被告此部分所為亦犯行使偽造
    私文書罪及詐欺取財罪，要非可採(詳後述不另為無罪之諭
    知)，其此部分上訴為無理由，應予駁回。
五、不另為無罪諭知部分
　㈠公訴意旨另以：被告意圖為自己不法之所有，基於詐欺取財
    及行使偽造準私文書之犯意，冒用李品聰、楊鳳梅之名義加
    入互助會，於互助會運作期間，在苗栗縣○○鄉○○村○○00號，
    分別在寫有標息之標單上偽造李品聰、楊鳳梅、余秋燕、秦
    民生之署名，再持各該偽造之標單參加開標，予以行使得標
    後，使其他活會會員誤認係李品聰、楊鳳梅、余秋燕（前3
    人各1次）、秦民生（2次）所得標，依約繳付會款，足生損
    害於活會會員及遭冒名之李品聰、楊鳳梅、余秋燕、秦民生
    ，因認被告此部分所為亦涉犯刑法第216條、第210條、第22
    0條第1項之行使偽造準私文書罪嫌、第339條第1項之詐欺取
    財罪嫌。
　㈡被告否認詐欺取財及行使偽造準私文書犯行，辯稱：楊鳳梅
    是我母親，李品聰是我朋友，李品聰後來說不參加，我就跟
    劉正彬說李品聰改成我的，所以我占3標，每次標會時，我
    都寫「彭」，因為大家都很熟，就知道是我，另外李信志有
    授權我使用余秋燕、秦民生名義投標等語。經查：
　⒈被告先於偵查中供稱：李品聰是我朋友，楊鳳梅是我母親，
    他們不知道我用他們名字加入互助會，我沒有告訴他們等語
    （他字第3183號卷第88頁）；嗣於原審訊問時供稱：李品聰
    與楊鳳梅事前不知道我用他們名字標會等語（原審卷第116 
    頁）。證人李品聰於原審審理中證稱：我10幾年沒有和被告
    聯絡，從沒看過合會約定書，被告沒有說過會用我的名義參
    加合會等語（原審卷第418至419頁），核與被告前開供述相
    符。且被告於偵查中自承合會約定書中所載李品聰之電話00
    00000000與楊鳳梅之電話0000000000均為其所有（他字第31
    83號卷第88頁），倘李品聰、楊鳳梅係自行加入互助會，為
    便利投標或繳納會款，豈有不留下自身聯繫方式之理，堪信
    被告所辯擅自使用李品聰、楊鳳梅之名義加入互助會乙節，
    係屬真實。
  ⒉衡情民間互助會會首或會員以親友名義參加入會，所在多有
    ，縱被告擅自使用李品聰、楊鳳梅之名義加入互助會，亦與
    常情無違，倘投標時，其他會員均已認知到被告僅係使用他
    人名義加入，實際上投標之人仍為被告，仍難認被告有冒標
    之情。又民間互助會係建立於會員與會首彼此間之信賴關係
    ，若擅自以會員名義冒標並使其他不知情之會員陷於錯誤而
    繳交會款，自有施用詐術而詐取財物之情，反之，若未冒標
    ，即無傳遞不實訊息予其他會員之情，其他會員繳納會款本
    係依照互助會約定為之，核與詐欺取財罪之構成要件不符。
    被告於偵查中供稱：我不記得何時得標，標單上李品聰寫1
    個李，楊鳳梅寫1個楊等語（他字第3183號卷第118頁），被
    告上開供述顯與其嗣後所辯在標單上記載「彭」乙節不符，
    然卷內並無任何標單，無法得知標單之記載內容，而無從認
    定被告究係在標單上記載「李」、「楊」或「彭」，實難逕
    認被告確有冒用李品聰、楊鳳梅名義投標之情。
  ⒊被告先於偵查中供稱：我有幫秦民生、余秋燕代標2、3次，
    但沒有標到等語（他字第3183號卷第90頁）；嗣於偵查中供
    稱：109年9月後我有冒用秦民生、余秋燕名義投標3次，因
    為他們還剩3個活會，只記得其中一次是106年11月，另外兩
    次不記得等語（他字第3183號卷第166至167頁）。則被告固
    供稱於106年9月後曾冒用秦民生、余秋燕名義投標3次，然
    卷內並無歷次標單證明各次投標之標金、得標人、活會會員
    、死會會員為何，尚難僅憑被告前述單一自白即率認被告確
    於106年9月後冒用秦民生、余秋燕名義投標之情。
  ⒋證人秦民生於原審審理中證稱：高志明來送東西，說我和余
    秋燕不缺錢，為何每期都這樣標，我和余秋燕從來沒標過，
    我和余秋燕106年9月5日得標沒有拿到錢，就建議被告停會
    ，被告就把會停下來，但被告還有繼續運作，在被告後來運
    作的期間，李信志就沒有向我和余秋燕收會款等語（原審卷
    第227、229至230頁）。證人余秋燕先於偵查中證稱：我和
    秦民生的會錢繳到106年9月，該次得標，被告沒有給會金，
    我和李信志要求先停，被告於106年10月說要停會，但高志
    明說為何我都把會標走，故該會實際上還是繼續，並無停會
    ，被告用我和秦民生名義去冒標，高志明說了，我才知道等
    語（他字第3183號卷第28至29頁）；嗣於原審審理中證稱：
    我透過李信志參加合會，錢都是繳給李信志，合會好像進行
    了10幾會，10幾個月，我不知道什麼時候結束等語（原審卷
    第209至211、218頁）。證人李信志於偵查中證稱：我與方
    琳的會錢繳到106年9月，因為當時我與秦民生懷疑互助會有
    問題，要求被告先停等語（他字第3183號卷第122 頁）。證
    人高志明先於偵查中證稱：互助會106年11、12月就停了，
    除了秦民生、余秋燕自行標得1會外，被告代標有標到1個等
    語（他字第3183號卷第90頁）；嗣於原審審理中證稱：我從
    投標到尾，只有1次沒去，就是余秋燕得標那次沒去，我後
    來知道秦民生、余秋燕沒有標，可是標單裡面都有他們名字
    ，而且連續好幾期，我後來跟他們聊，余秋燕才說他們沒有
    標，我印象中秦民生、余秋燕至少有得標1次，就是因為他
    們有標到，怎麼第2次還要投標，他們不缺錢卻每期一直標
    等語（原審卷第244至246頁）。綜觀上開證人之證述，可認
    秦民生、余秋燕係經高志明轉述始獲悉被告冒用其等名義投
    標，而高志明既於每次投標均在場，對於被告是否多次代秦
    民生、余秋燕投標乙情自當印象深刻，然其卻於偵查中證稱
    被告代標1次，嗣於審理中改稱被告代標數次，所述前後不
    一，已難遽信。又上開證人一致證稱互助會於106年9月後已
    無運作，且李信志、方琳、秦民生、余秋燕在認知互助會停
    止運作後，均未繼續繳交會款，則被告已無可能取得活會會
    員繳納之會款，又有何必要在已經停止運作之互助會中冒名
    投標，此舉顯有悖於常情。縱互助會尚有其餘會員劉孟軒、
    賴興佐、張桂英、劉子傑、王仕銘、賴俊廷等人，此觀合會
    約定書即明（他字第3183號卷第7頁），惟卷內無各該會員
    之證述，亦無相關開標紀錄、標單等文書資料以為佐證，自
    無從認定上開會員於106年9月後仍繼續參與投標，亦無法推
    論被告於106年9月後有冒用余秋燕、秦民生名義投標。
  ⒌證人秦民生於原審審理中證稱：我聽高志明說被告冒標的事
    情是在106年9月5日得標前等語（原審卷第229頁），核與被
    告於偵查中所述其於106年9月前冒用余秋燕名義投標1次乙
    節相符，則證人秦民生嗣於原審審理中改稱被告於106年9月
    後仍繼續運作互助會並冒用其與余秋燕名義投標等情，與其
    先前證述有所矛盾，難認其證稱被告於106年9月後繼續運作
    互助會一情為可採，自無從為不利被告之認定。
　㈢綜上，依卷內證據，尚無從認定被告在標單上偽造李品聰、
    楊鳳梅、余秋燕（前3人各1次）、秦民生（2次）之署名而
    冒標之事實，自無從就此部分論以行使偽造準私文書罪及詐
    欺取財罪。惟公訴意旨認此部分與前開有罪部分，有想像競
    合犯之裁判上一罪關係，爰不另為無罪之諭知。
貳、無罪部分
一、公訴意旨略以：被告明知會員繳交之會款屬於得標會員所有
    ，應將代收而持有之會款交予得標會員，竟意圖為自己不法
    之所有，基於侵占之犯意，於106年9月5日開標後，將其向
    其餘會員收得之應交付得標會員余秋燕之互助會款64萬元據
    為己有，未交付余秋燕，以此方式侵占會款。因認被告所為
    涉犯刑法第335條第1項之侵占罪嫌。
二、按犯罪事實應依證據認定之，無證據不得認定犯罪事實；不
    能證明被告犯罪者，應諭知無罪之判決，刑事訴訟法第154
    條第2項、第301條第1項分別定有明文。又檢察官對於起訴
    之犯罪事實，應負提出證據及說服之實質舉證責任。倘其所
    提出之證據，不足為被告有罪之積極證明，或其指出證明之
    方法，無從說服法院以形成被告有罪之心證者，基於無罪推
    定之原則，自應為被告無罪判決之諭知。
三、公訴意旨認被告涉犯上開罪嫌，無非係以被告於偵查中之供
    述、證人余秋燕、秦民生、李信志、高志明於偵查中之證述
    、合會約定書，為其主要論據。　　　　
四、被告否認侵占犯行，辯稱：劉正彬是互助會會首，應交付余
    秋燕之會款係由劉正彬交付2張面額各為32萬元的支票，我
    將支票交給李信志，由李信志轉交余秋燕，我並未取得64萬
    元會款等語。經查：
　㈠不爭執事實
　　余秋燕於106年9月5日得標，該次會款合計數額為64萬元一
    情，為被告於本院審理中所不爭執(本院卷第113頁)，核與
    證人秦民生、余秋燕、高志明分別於偵查及原審審理中之證
    述相符（他字第3183號卷第28、90頁，原審卷第、216、229
    、244頁），此部分事實應堪認定。
  ㈡本件爭點為，被告有無侵吞余秋燕應得之會款64萬元。茲論
    述如下：
　⒈民法第709條之1規定：「稱合會者，謂由會首邀集2人以上為
    會員，互約交付會款及標取合會金之契約。其僅由會首與會
    員為約定者，亦成立合會。前項合會金，係指會首及會員應
    交付之全部會款。會款得為金錢或其他代替物。」是合會契
    約之法律關係不僅存在於會首與會員之間，同時亦存在於各
    會員之間。又民法第709條之7規定：「會員應於每期標會後
    3日內交付會款。會首應於前項期限內，代得標會員收取會
    款，連同自己之會款，於期滿之翌日前交付得標會員。逾期
    未收取之會款，會首應代為給付。會首依前項規定收取會款
    ，在未交付得標會員前，對其喪失、毀損，應負責任。但因
    可歸責於得標會員之事由致喪失、毀損者，不在此限。會首
    依第2項規定代為給付後，得請求未給付之會員附加利息償
    還之。」是會員標得會款後，當期會款債權即由該得標會員
    享有，會首僅係依規定代得標會員收取會款，並對逾期未收
    取之會款，負代為給付之義務，會首代得標會員向各會員收
    取會款，即屬因法律或契約上之原因而持有得標會員之會款
    。從而，會首若將應繳交予得標會員之會款侵吞入己，自該
    當侵占罪責，反之，若無證據可認已收得會款並置於自身持
    有狀態，自不該當刑法侵占罪所稱「自己持有他人之物」之
    構成要件。
　⒉證人劉正彬於原審審理中證稱：劉孟軒、賴興佐、張桂英、
    王仕銘、賴俊廷、劉子傑、李月紅等會員是我找的，我找的
    會員，該繳多少錢是我去收，被告找來的人，會錢都是交給
    被告，被告那邊的會員給被告錢，被告也要過來跟我算等語
    （原審卷第381、383至384頁）。則劉正彬既為會首，負責
    收取部分會員之會款，被告負責收取其他部分會員之會款，
    再將所收取之款項彙整轉交劉正彬結算，可見最終收取會錢
    之人為劉正彬，尚無法排除被告將收得之會款交予劉正彬後
    ，劉正彬未將被告收取之會款併同自身收取之會款交予被告
    ，致被告無法將64萬元交予余秋燕。
  ⒊證人李信志於原審審理中證稱：余秋燕、秦民生發現冒標很
    生氣，一直想提出告訴，我就安撫他們，跟他們說與被告協
    商一下，這2張支票是做會錢的處理，他們不想收，但最後
    還是有收，106年9月得標，按理會錢應該在106年10月兌現
    ，不記得被告交給我支票的時間，但一定是超過106年9月10
    日等語（原審卷第240頁）；證人劉正彬於原審審理中證稱
    ：2張面額各32萬元的支票是被告來向我借票，因為我的票
    開完，所以開我太太許梅蘭的票借給被告，是被告周轉不靈
    向我借票周轉，被告拿這2張支票做什麼我不知情等語（原
    審卷第385頁）。足見劉正彬確有交付面額各32萬元之2 張
    支票予被告，由被告將支票交付李信志，由李信志負責轉交
    余秋燕。惟證人余秋燕於原審審理中證稱：我沒有收到李信
    志交付的2張面額各32萬元的支票等語(原審卷第218頁)，是
    李信志是否確有將前開支票交付余秋燕，仍有疑義，無法排
    除李信志收到前開支票後，並未將前開支票交付余秋燕，致
    余秋燕無法取得支票款項64萬元。又證人李信志、劉正彬就
    前開支票之開立緣由及支付目的，所述固有不同，然證人李
    信志是否有將前開支票交付余秋燕，既有疑問，堪認其就前
    開支票有利害關係，其所述是否可採，即非無疑；另證人劉
    正彬與被告間既有債權債務關係，並就會錢收取轉交一事往
    來頻繁，且無法排除其收取會錢後未交付被告，被告始無法
    轉交余秋燕，是證人劉正彬就余秋燕所應得會錢64萬元亦有
    利害關係，其所述要難遽信。故被告辯稱劉正彬以前開支票
    作為支付余秋燕64萬元會款之用，其將前開支票交由李信志
    轉交余秋燕，尚非全然無據，難認被告確有收取會錢64萬元
    後侵占入己而未交付余秋燕之情。
  ㈢綜上，本件尚缺乏積極證據足認被告確有侵吞余秋燕應得之
    會款64萬元。是檢察官所舉之證據，尚未達於通常一般人可
    得確信而無合理懷疑存在之程度，無法使本院形成被告有罪
    之確信心證，即不能證明被告犯罪，揆諸前揭說明，自應為
    被告無罪之諭知。
五、原審本於同上見解，以不能證明被告涉有前開犯行，而為此
    部分無罪之諭知，核無違誤。
六、檢察官上訴意旨略以：證人劉正彬、李信志於原審審理中之
    證述與被告之辯解不符，原判決認事用法容有違誤，請將原
    判決撤銷，更為適當合法之判決。惟證人李信志就前開支票
    有無交付余秋燕一事有利害關係，證人劉正彬就余秋燕所應
    得會錢64萬元亦有利害關係，俱如前述，是證人李信志、劉
    正彬之證述要難遽信，自無從為被告不利之認定。原審本於
    上開相同見解，以檢察官所舉證據，尚無從形成被告有罪之
    確信心證，而為被告無罪之諭知，於法自無違誤。檢察官未
    提出新事證，猶執前詞提起上訴，上訴意旨所指各項，僅係
    就原審採證認事再為爭執，指摘原判決不當，尚無可取，其
    此部分上訴為無理由，應予駁回。
據上論斷，應依刑事訴訟法第368條，判決如主文。
本案經檢察官黃騰耀到庭執行職務。
中　　華　　民　　國　　109 　年　　11　　月　　24　　日
                  刑事第二十五庭 審判長法  官 邱滋杉
                                       法  官 陳彥年
                                       法  官 文家倩
以上正本證明與原本無異。
有罪部分如不服本判決，應於收受送達後20日內向本院提出上訴
書狀，其未敘述上訴之理由者並得於提起上訴後20日內向本院補
提理由書（均須按他造當事人之人數附繕本）「切勿逕送上級法
院」。
無罪部分不得上訴。
                                       書記官 桑子樑
中　　華　　民　　國　　109 　年　　11　　月　　24　　日
附錄本案論罪科刑法條
中華民國刑法第216條
行使第210條至第215條之文書者，依偽造、變造文書或登載不實
事項或使登載不實事項之規定處斷。
中華民國刑法第210條
偽造、變造私文書，足以生損害於公眾或他人者，處5年以下有
期徒刑。
中華民國刑法第220條
在紙上或物品上之文字、符號、圖畫、照像，依習慣或特約，足
以為表示其用意之證明者，關於本章及本章以外各罪，以文書論
。
錄音、錄影或電磁紀錄，藉機器或電腦之處理所顯示之聲音、影
像或符號，足以為表示其用意之證明者，亦同。
中華民國刑法第339條
意圖為自己或第三人不法之所有，以詐術使人將本人或第三人之
物交付者，處5年以下有期徒刑、拘役或科或併科50萬元以下罰
金。
以前項方法得財產上不法之利益或使第三人得之者，亦同。
前二項之未遂犯罰之。